【裁判字號】    97,易,4627
【裁判日期】    980114
【裁判案由】    詐欺
【裁判全文】
臺灣臺中地方法院刑事判決              97年度易字第4627號
公  訴  人  臺灣臺中地方法院檢察署檢察官
被      告  丙○○
上列被告因詐欺案件，經檢察官提起公訴（97年度偵字第19223
號），本院判決如下：
    主  文
丙○○幫助犯詐欺取財罪，處有期徒刑伍月，如易科罰金，以銀
元佰元（即新臺幣玖佰元）折算壹日；減為有期徒刑貳月又拾
伍日，如易科罰金，以銀元佰元（即新臺幣玖佰元）折算壹日
。
    事  實
丙○○雖可預見將自己金融機構帳戶之存摺、印章、金融卡連同
密碼交付給身分不詳之人使用，足供他人作為詐騙財物匯款之工
具，竟仍基於幫助他人犯詐欺取財罪之不確定故意，於民國91年
1 月3 日，前往臺中郵局申辦其所有之臺灣郵政股份有限公司新
竹武昌郵局帳號0000000-0000000 號帳戶之電話語音服務及電話
語音轉帳指定受撥帳戶功能後，在臺中市○○路559 號（起訴書
誤載為五權路之不詳地點），將上揭帳戶之存摺、提款卡、印章
、密碼函等物，交付給一名年約40餘歲之成年男子（真實姓名年
籍不詳），而容任他人藉其帳戶遂行詐欺取財犯罪。嗣該不詳之
成年男子及其所屬之詐欺集團成員，以「假中獎真詐財」之方式
，詐騙甲○○、丁○○、乙○○，致甲○○、丁○○、乙○○信
以為真而陷於錯誤，甲○○於91年1 月19日，匯款新臺幣（下同
）99,956元、49,956元（共計149,912 元）至丙○○之上揭帳戶
內；丁○○於91年1 月30日，匯款89,956、86,000元（共計
175,956 ）元至丙○○之上揭帳戶內；乙○○於91年1 月31日，
匯款199, 956元、139,555 元（共計339,511 元）至丙○○之上
揭帳戶內。上揭款項均旋遭詐欺集團成員提領一空。
    理  由
一、認定犯罪事實所憑之證據及理由
  (一)被告丙○○坦承於91年1 月6 日或7 日後之某日交付上開帳
    戶之存摺、印章及提款卡（含密碼）給年約40餘歲之成年男
    子。
  (二)被害人甲○○、丁○○、乙○○於警詢中就上開被詐騙之事
    實指述甚詳。
  (三)並有臺灣郵政股份有限公司新竹郵局97年6 月17日竹營字第
    0970100594號函附之武昌街郵局第000000-0號存簿儲金帳戶
    開戶申請書影本、客戶歷史交易清單各1 份在卷可稽。
二、對被告辯解之判斷：
  (一)被告矢口否認有何幫助詐欺取財之犯行，辯稱：因其至「JB
    公司」應徵工作，為辦理薪資轉帳，才將上開郵局帳戶之存
    摺、印章、提款卡及密碼交給該公司，該公司經理叫其當天
    晚上去上班，其上班後發現是牛郎店即行離去，隔天即發現
    無從聯絡取走其存摺等物之經理，但因帳戶內沒有錢，所以
    未去掛失，沒想到帳戶會被作為非法使用。其並未於91年1
    月3 日申辦語音轉帳功能，郵局人員說當時只要有印章就可
    以申辦云云。
  (二)經查，被告之上開帳戶於91年1 月3 日申辦電話語音服務及
    電話語音轉帳指定受撥帳戶功能，有郵政存簿儲金帳戶申請
    使用電話語音服務申請書影本、儲戶使用電話語音轉帳申請
    指定受撥帳戶申請書影本各1 份在卷可稽，且被告於警詢及
    偵查中均坦承其有於91年1 月3 日申辦上開服務，惟於本院
    準備程序中及審理時竟翻異前詞，否認有申辦上開服務，然
    被告陳稱其係於91年1 月6 日或7 日到「JB公司」應徵，並
    交付其存摺等資料，且在此之前，其帳戶之印鑑章不曾遺失
    或交給別人等語，則被告於本院審理時辯稱其未於91年1 月
    3 日申辦電話語音等服務，顯係自相矛盾，非可採信，應以
    其警詢、偵查中所述為真。則被告若係以上揭帳戶作為薪資
    轉帳帳戶，應無申請指定戶名陳聖夫、蘇貴發之郵局帳戶為
    受撥款帳戶之必要。堪認被告辯稱沒想到帳戶會作為非法使
    用云云，應係卸責之詞。
  (三)又一般人在發現存摺、提款卡遺失或逸脫自己掌控範圍時，
    理當會向金融機構掛失止付，被告乃成年人，對此應知之甚
    詳，詎其於交付上揭帳戶翌日即發現已無從聯絡取走其存摺
    等物之經理，竟未隨即向郵局辦理掛失，藉以保護自身權益
    ，致該人及所屬之詐欺集團成員得以利用該帳戶連續詐得被
    害人現款，復提領所詐得之款項，此舉實有違常情，益徵被
    告主觀上已有容任他人使用之不確定故意。況近年來新聞媒
    體對於犯罪集團常利用人頭帳戶，作為詐騙錢財等犯罪工具
    ，藉此逃避檢警查緝之情事，亦多所報導，政府亦大力宣導
    ，督促民眾注意，主管機關甚至限制提款卡轉帳之金額，是
    取得帳戶資料之人應係為謀不正當之資金進出，並避免其身
    分曝光，幾乎已成為人盡皆知之犯罪手法，被告對此亦應知
    之甚詳。而被告在遇此特殊求職情形，更應有所警覺，然其
    竟仍將上開帳戶之存摺、印章、提款卡、密碼等物交付給不
    詳之人，縱然其關於應徵工作部分之陳述屬實，其主觀上仍
    顯具有縱容他人利用其帳戶作為詐欺工具之不確定故意。
  (四)被告雖提出自由時報90年12月26日、27日、28日及91年1 月
    4 日之分類廣告影本為證，惟其所指之「JB公司」徵才廣告
    所載之上班時間為上午8 時至12時、下午1 時30分至5 時，
    此有該分類廣告影本在卷可佐，此與被告辯稱該公司經理叫
    其晚上去上班云云不符，自無從據為被告有利之證據。
  (五)綜上所述，被告所辯無非卸責之詞，本案事證甚為明確，被
    告之犯行堪以認定。
三、論罪科刑之理由
  (一)被告所為係犯刑法第30條第1 項、第339 條第1 項之幫助詐
    欺取財罪，應依刑法第30條第2 項之規定減輕其刑。
  (二)查刑法於94年1 月7 日修正，同年2 月2 日公布，於95 年7
    月1 日施行。修正後新法第2 條第1 項規定：「行為後法律
    有變更者，適用行為時之法律。但行為後之法律有利於行為
    人者，適用最有利於行為人之法律。」，其目的係為與刑法
    第1 條規定之罪刑法定主義契合，貫徹法律禁止溯及既往原
    則之精神，乃修正為「適用行為時之法律」，並兼採有利行
    為人之立場，採「從舊從輕」原則。惟該條係規範行為後法
    律變更所生新舊法律比較適用之準據法，於新法施行後，應
    逕適用新法第2 條第1 項之規定，為「從舊從輕」之比較。
    並應就罪刑有關之共犯、未遂犯、想像競合犯、牽連犯、連
    續犯、結合犯，以及累犯加重、自首減輕暨其他法定加減原
    因與加減例等一切情形，綜其全部罪刑之結果而為比較（最
    高法院95年第8 次刑事庭會議決議參照）。
  (三)刑法第339 條第1 項之詐欺取財罪，法定刑得科或併科銀元
    1,000 元以下罰金。依修正後刑法施行法增訂第1 條之1 規
    定：「中華民國94年1 月7 日刑法修正施行後，刑法分則編
    所定罰金之貨幣單位為新臺幣。94年1 月7 日刑法修正時，
    刑法分則編未修正之條文定有罰金者，自94年1 月7 日刑法
    修正施行後，就其所定數額提高為30倍。但72年6 月26日至
    94年1 月7 日新增或修正之條文，就其所定數額提高為3 倍
    。」。又刑法第33條第5 款修正為：「主刑之種類如下：五
    、罰金：新臺幣1,000 元以上，以百元計算之」等規定觀之
    ，依修正後之法律，刑法第339 條第1 項詐欺取財罪所得科
    處之罰金刑最高為新臺幣30,000元，最低為新臺幣1,000 元
    ，然依被告行為時之刑罰法律，即修正前刑法第33條第5 款
    規定之罰金最低額1 元計算，則刑法第339 條第1 項之詐欺
    取財罪所得科處之罰金最高額與新法同為新臺幣30,000元，
    最低額則僅為新臺幣30元。比較上述修正前、後之刑罰法律
    ，應以修正前之刑法第33條第5 款之規定較有利於被告。
  (四)審酌被告犯罪之動機、目的、手段，被害人受詐騙之金額不
    低，及被告犯罪後設詞飾卸，態度不佳，難認有何悔意等一
    切情狀，量處如主文所示之刑。被告於犯罪時之刑法第41條
    第1 項前段規定：「犯最重本刑為5 年以下有期徒刑以下之
    刑之罪，而受6 個月以下有期徒刑或拘役之宣告，因身體、
    教育、職業、家庭之關係或其他正當事由，執行顯有困難者
    ，得以1 元以上3 元以下折算1 日，易科罰金。」又被告行
    為時之易科罰金折算標準，修正前罰金罰鍰提高標準條例第
    2 條前段（現已刪除）規定，就其原定數額提高為100 倍折
    算1 日，則本件被告行為時之易科罰金折算標準，應以銀元
    100 元或200 元或300 折算1 日，經折算為新臺幣後，應以
    新臺幣300 元或600 元或900 元折算為1 日。惟95年7 月1
    日修正公布施行之刑法第41條第1 項前段則規定：「犯最重
    本刑為5 年以下有期徒刑以下之刑之罪，而受6 個月以下有
    期徒刑或拘役之宣告者，得以新臺幣1,000 元、2,000 元或
    3,000 元折算1 日，易科罰金。」比較修正前後之易科罰金
    折算標準，以95年7 月1 日修正公布施行前之規定較有利於
    被告，則應依刑法第2 條第1 項前段，適用修正前刑法第41
    條第1 項前段，並配合修正前罰金罰鍰提高標準條例第2 條
    之規定定其折算標準。
  (六)按「犯罪在中華民國96年4 月24日以前者，除本條例另有規
    定外，依下列規定減刑：三、有期徒刑、拘役或罰金，減其
    刑期或金額二分之一。」，為中華民國96年罪犯減刑條例（
    以下稱減刑條例）第2 條第1 項第3 款所明定，且本案之宣
    告刑為1 年6 月以下有期徒刑，並無同條例第3 條第1 項第
    14款之不予減刑事由。被告犯罪時間係在96年4 月24日前，
    合於減刑條件，應依中華民國96年罪犯減刑條例第2 條第1
    項第3 款之規定減其刑期二分之一，並就減得之刑諭知易科
    罰金之折算標準。
四、適用之法律
  (一)刑事訴訟法第299 條第1 項前段。
  (二)刑法第2 條第1 項前段、第30條第1 項、第339 條第1 項、
    第30條第2 項、（修正前）第33條第5 款、（修正前）第41
    條第1 項前段。
  (三)修正前罰金罰鍰提高標準條例第2條。
  (四)刑法施行法第1條之1第1項、第2項前段。
  (五)中華民國96年罪犯減刑條例第2 條第1 項第3 款、第7 條、
    第9 條。
中    華    民    國    98    年    1     月    14    日
                刑事第八庭  審判長法  官  林慧英
                                  法  官  簡源希
                                  法  官  陳慧珊
上正本證明與原本無異。
如不服本判決，應於判決送達後10日內向本院提出上訴狀（應附
繕本），上訴於臺灣高等法院臺中分院。
                                  書記官  施玉卿
中    華    民    國    98    年    1     月    14    日
【附錄本案論罪科刑法條】
刑法第339條第1項：
意圖為自己或第三人不法之所有，以詐術使人將本人或第三人之
物交付者，處5 年以下有期徒刑、拘役或科或併科1 千元以下罰
金。


司法院資訊處製作；財團法人民間司法改革基金會備份。
